ACORDAO-COMPLETO-2365508

ACÓRDÃO 7732/2019 ATA 30/2019 - SEGUNDA CÂMARA

VISTOS, relatados e discutidos estes autos de embargos de declaração opostos contra o Acórdão 3241/2017-TCU-Segunda Câmara, relatado pelo Ministro José Múcio Monteiro, mediante o qual foi negado provimento ao recurso de reconsideração interposto contra o Acórdão 7959/2014-TCU-Segunda Câmara,
ACORDAM os Ministros do Tribunal de Contas da União, reunidos em Sessão da 2ª Câmara, ante as razões expostas pelo Relator, em:
9.1. com fundamento nos artigos 32, inciso II, e 34 da Lei 8.443/1992 e nos artigos 277, inciso III, e 287 do Regimento Interno do TCU, conhecer dos embargos de declaração opostos por Ágere - Cooperação em Advocacy, Guitty Masrour Milani e Iradj Roberto Eghrari, para, no mérito, negar-lhes provimento;
9.2. dar ciência deste acórdão, bem como do relatório e do voto que o fundamentam, aos embargantes.

Embargos de declaração opostos contra decisão que negou provimento ao recurso de reconsideração em virtude da reprovação da prestação de contas de recursos financeiros repassados ao convênio.

Segunda Câmara

Secretaria Especial de Direitos Humanos.

3. Interessados/Responsáveis/Recorrentes:
3.1. Responsáveis: Elaine Pessanha de Carvalho (XXX.739.141-XX); Guitty Masrour Milani (XXX.918.387-XX); Iradj Roberto Eghrari (XXX.100.527-XX); Ágere - Cooperação Em Advocacy (05.427.114/0001-36).
3.2. Recorrentes: Ágere - Cooperação Em Advocacy (05.427.114/0001-36); Guitty Masrour Milani (XXX.918.387-XX); Iradj Roberto Eghrari (XXX.100.527-XX).

13.1. Ministros presentes: Ana Arraes (Presidente), Augusto Nardes, Aroldo Cedraz e Raimundo Carreiro (Relator).
13.2. Ministro-Substituto presente: André Luís de Carvalho.

Iradj Roberto Eghrari

IRADJ ROBERTO EGHRARI

Ágere - Cooperação em Advocay

RAIMUNDO CARREIRO

Ministro José Múcio Monteiro.

Adoto como relatório, com fulcro no inciso I do §3º do art. 1º da Lei 8.443/1992, a instrução elaborada no âmbito da Secretaria de Recursos - Serur (peça 190) , transcrita a seguir, aprovada pelo Titular daquela Unidade Técnica (peças 191) .
"INTRODUÇÃO
1.	Trata-se de embargos de declaração opostos por Ágere - Cooperação em Advocacy, Guitty Masrour Milani e Iradj Roberto Eghrari (peça 164) contra o Acórdão 3241/2017-TCU-Segunda Câmara (peça 160) , relatado pelo Ministro José Múcio Monteiro, mediante o qual foi negado provimento ao recurso de reconsideração interposto contra o Acórdão 7959/2014-TCU-Segunda Câmara (peça 93) , relatado pelo Ministro Aroldo Cedraz.
1.1.	A deliberação ora embargada apresenta o seguinte teor: 
ACORDAM os Ministros do Tribunal de Contas da União, reunidos em sessão da 2ª Câmara, com fundamento nos arts. 32, inciso I, e 33 da Lei 8.443/1992 e diante das razões expostas pelo Relator, em: 
9.1. conhecer do recurso de reconsideração interposto por Ágere - Cooperação em Advocacy, Guitty Masrour Milani e Iradj Roberto Eghrari para, no mérito, negar-lhe provimento, mantendo inalterados os termos originais da deliberação recorrida; 
9.2. dar ciência deste acórdão, bem como do relatório e voto que o fundamentam, aos recorrentes.
HISTÓRICO
2. 	Trata-se de Tomada de Contas Especial instaurada pela Secretaria dos Direitos Humanos da Presidência da República (SDH/PR) em desfavor da empresa Ágere - Cooperação em Advocacy e de Guitty Masrour Milani, Elaine Pessanha de Carvalho e Iradj Roberto Eghrari, respectivamente presidente, gerente administrativa e gerente executivo da referida empresa, em virtude da reprovação da prestação de contas de recursos financeiros repassados mediante o Convênio 124/2006 (Siafi 575669) .
2.1. 	O convênio teve vigência entre 12/12/2006 e 31/5/2007, e objetivou a realização de seminário inter-religioso para celebrar os 25 anos de promulgação da declaração para eliminação de todas as formas de intolerância e discriminação com base em religião ou crença, e envolveu repasses federais de R$ 41.598,00. 
2.2. 	O plano de trabalho do ajuste consignou duas metas principais: i) tradução e impressão de 20.000 exemplares da "Declaração para Eliminação de Todas as Formas de Intolerância e Discriminação com Base em Religião ou Crença", em língua portuguesa - doravante denominado livreto; ii) realização de seminário, com participação estimada de cem pessoas e duração de um dia, na cidade de São Paulo, para discutir a liberdade religiosa no Brasil e promover o lançamento do livreto referido no item anterior. 
2.3. 	Foram constatadas as seguintes irregularidades: 
	a) o livreto deveria conter três textos ( (i) a tradução, em português, da 'Declaração para Eliminação de Todas as Formas de Intolerância e Discriminação com base em religião ou crença'; (ii) a Declaração Universal dos Direitos Humanos e (iii) o Extrato do artigo 18 do Pacto Internacional dos Direitos Civis e Políticos) , mas os dois últimos não foram publicados; além disso, houve a inclusão de um artigo sobre liberdade religiosa que não constava do plano de trabalho; 
	b) ausência de distribuição dos livretos editados; 
	c) não atingimento do número previsto de participantes no evento realizado (o plano de trabalho previa 100, mas só compareceram 38) . 
2.4. 	Ao analisar as alegações de defesa apresentadas pela entidade convenente, concluiu-se que (peça 92, p. 11) : 
	a) no que se refere à destinação dos 20.000 exemplares da Declaração publicada, como não foram apresentados quaisquer comprovantes da distribuição do livreto no evento, resta impossível aferir o cumprimento da meta proposta; 
	b) sobre o número de participantes no seminário, a presença de apenas 38 pessoas das cem previstas, sem comprovação do número de convites enviados de forma a comprovar a execução do que cabia à convenente, evidencia o não cumprimento da meta proposta; 
	c) no tocante ao conteúdo publicado no livreto, também não houve cumprimento da meta prevista, inclusive quando foi incluído conteúdo não previsto, sem autorização. 
2.5. 	Ante essas conclusões, a Unidade Técnica propôs a restituição integral dos recursos recebidos, descontando-se os valores devolvidos pela convenente, resultando em R$ 32.506,39. 
2.6. 	O MPTCU divergiu, por entender de excessivo rigor a devolução integral, tendo em vista que o evento previsto ocorreu, ainda que em proporções menores que o esperado. Assim, propôs considerar cumprido 38% da meta pactuada. 
2.7. 	Ante a divergência, o Relator a quo alinhou-se ao entendimento do Parquet, aduzindo que, "diante da realização do seminário, (...) resta evidente que o objeto da avença - a própria realização do evento, nos termos da cláusula primeira do termo de convênio (peça 2, p. 142) - foi cumprido, ainda que parcialmente. A satisfação parcial ao plano de trabalho decorre, justamente, do fato de que os resultados esperados (a presença de cem participantes no seminário) não foram atingidos em sua inteireza". 
2.8. 	Quanto à configuração do débito, no voto condutor da decisão consta, seguindo o entendimento do MPTCU (peça 91, p. 3) : 
	"Em resumo: 
	a) devem ser integralmente restituídas, por não terem sido regularmente demonstradas, as despesas atinentes a:
	- (...) [meta (ii) , consistente na realização do seminário]: 
		¿ material de consumo: R$ 980,00, em 25/5/2007; 
		¿ postagem: R$ 373,05, em 30/4/2007, e R$ 271,20, em 4/6/2007; 
		¿ passagens aéreas de integrantes da equipe da Ágere: R$ 1.252,28, em 28/5/2007, R$ 237,24, em 30/5/2007, R$ 1.061,72, em 6/6/2007, e R$ 403,54, de 6/6/2007; 
		¿ hospedagem de integrantes da equipe da Ágere: R$ 464,80, em 14/5/2007; 
		¿ ajuda de custo a integrantes da equipe da Ágere: R$ 100,00, em 7/5/2007, R$ 100,00, em 9/5/2007 e R$ 200,00, em 10/5/2007; 
	- (...) [meta (i) , relativa à impressão de 20.000 exemplares do livreto]: 
		¿ confecção dos livretos : R$ 6.998,00, em 4/5/2007; 
		¿ tradução: R$ 350,00, em 30/5/2007. 
	b) devem ser restituídas, considerando a execução de 38% da meta, as seguintes despesas: 
		¿ produção de 5.000 folders, 2.000 cartazes e um banner e reprodução em CD-ROM: R$ 3.189,90 (R$ 5.145,00 x 62%) , em 2/4/2007, R$ 248,00 (R$ 400,00 x 62%) , em 29/5/2007, e R$ 248,00 (R$ 400,00 x 62%) , em 31/5/2007; 
		¿ filmagem e produção de vídeo: R$ 2.976,00 (R$4.800,00 x 62%) , em 30/5/2007; 
		¿ passagens aéreas de convidados: R$ 2.591,48 (R$ 4.179,80 x 62%) , em 28/5/2007, e R$ 1.308,93, em 6/6/2007; 
		¿ hospedagem de convidados: R$ 859,16 (R$ 1.385,75 x 62%) , em 14/5/2007; 
		¿ ajuda de custo a convidados: R$ 186,00 (R$ 300,00 x 62%) , em 7/5/2007, e R$ 434,00 (R$ 700,00 x 62%) , em 10/5/2007." 
2.9. 	Quanto ao mais, o Relator a quo acolheu o entendimento da Unidade Técnica, redundando na prolação do Acórdão 7959/2014-TCU-Segunda Câmara (peça 93) .
2.10. 	Ágere - Cooperação em Advocacy, Guitty Masrour Milani, Iradj Roberto Eghrari e Elaine Pessanha de Carvalho opuseram embargos de declaração à mencionada decisão, os quais foram rejeitadas mediante o Acórdão 2171/2015-TCU-Segunda Câmara (peça 110) .
2.11. 	Os responsáveis interpuseram recurso de reconsideração (peças 117 e 145) contra o Acórdão 7959/2014-TCU-Segunda Câmara, ao qual foi negado provimento por meio do Acórdão 3241/2017-TCU-Segunda Câmara (peça 10) .
2.12.	Nesse passo processual, os responsáveis opõem embargos de declaração ao Acórdão 3241/2017-TCU-Segunda Câmara. 
ADMISSIBILIDADE
3.	No exame preliminar de admissibilidade à peça 188 concluiu-se pelo conhecimento dos embargos, suspendendo-se o efeito do item 9.1 do Acórdão 3241/2017-TCU-Segunda Câmara. 
MÉRITO
4.	Contradição - divulgação do evento
4.1.	Os embargantes alegam haver contradição entre acolher despesas com a produção de folders e banners e ao mesmo tempo sustentar-se que não houve divulgação do evento. Nesse sentido, aduzem que: 
	a) na decisão embargada, apesar do entendimento de que os responsáveis não obtiveram êxito na divulgação do seminário objeto da meta 1, admitiu-se a comprovação da divulgação mediante a "produção de folders, cartazes e banner", "reprodução em CD-ROM" e "filmagem e produção de vídeo"; assim, há nos autos evidências concretas relativas à divulgação do evento, que se concretizou com a realização das despesas necessárias para tanto; (peça 164, p. 2-3) 
	b) mesmo que o número de participantes não tenha sido atingido (total de 100) , os 38 participantes que compareceram o fizeram em razão de divulgação, razão pela qual tomaram conhecimento da realização do evento; (peça 164, p. 3) 
	c) a responsabilização dos embargantes não pode ser declarada em razão dos meios adotados, se, de algum modo, foi dada publicidade ao evento, devidamente comprovada; (peça 164, p. 3) 
	d) o seminário foi ministrado, mesmo que com quórum inferior, mas na certeza de que os participantes tiveram conhecimento do mesmo em razão de divulgação; (peça 164, p. 3) 
	e) requer-se a reapreciado os itens 6 e 9 do voto condutor do acórdão embargado, a fim de esclarecer a contradição entre os fundamentos e a decisão proferida, até mesmo porque expressamente reconhecida a divulgação mediante folders e banners; (peça 164, p. 3) 
	f) este Tribunal entendeu por rejeitar as alegações dos embargantes no pedido de reconsideração, por considerar ausente a divulgação do evento, mas, por outro lado, reconheceu a existência de meios para tal finalidade; (peça 164, p. 3) 
	g) deve o acórdão ser esclarecido, no sentido de aclarar se há ou não previsão no plano de trabalho, taxativamente, quantos aos meios que deveriam ser adotados para fins de divulgação do evento. (peça 164, p. 3-4) 
Análise
4.2.	Os embargantes alegam contradição entre o fato de ter prevalecido na decisão recorrida o entendimento de que não houve divulgação do evento, mas ao mesmo tempo terem sido aceitas as despesas com a produção de folders e banners, "reprodução em CD-ROM" e "filmagem e produção de vídeo". 
4.3.	Inicialmente, ressalte-se que os itens "reprodução em CD-ROM" e "filmagem e produção de vídeo" não dizem respeito à divulgação do evento previamente à sua realização, mas à sua própria realização e eventual divulgação posterior, de modo que como item de divulgação prévia será considerado apenas a produção de folders e banners.
4.4.	Deve-se ainda ressaltar que a confecção de material de propaganda e a divulgação do evento são coisas distintas, sendo que uma presume mas não implica a segunda. Com efeito, o fato de terem sido confeccionados folders e banners não implica que tenha havido a devida divulgação do evento. Tanto é assim que, se o evento tivesse atingido o número previsto de participantes, isso não tornaria prescindível a comprovação dos gastos com a divulgação. 
4.5.	Outro argumento falacioso diz respeito à alegação de que todos os 38 participantes do evento necessariamente tiveram conhecimento dele mediante a divulgação promovida pela entidade, quando nada impede que tenham tido conhecimento por outros meios, inclusive contato direto com os organizadores. Com efeito, nas alegações de defesa os responsáveis fizeram referência a convidados (peça 117, p. 6) , e à peça 92, p. 14-15 há referência à divulgação realizada via internet, circunstâncias que mais uma vez demonstram a dissociação entre a confecção de material de divulgação e a presença efetiva dos participantes do evento. 
4.6.	Assim, não se sustenta a relação causal que os embargantes procuram estabelecer entre a confecção de folders e banners e a adequada divulgação do evento, de modo que não há qualquer contradição entre se reconhecer despesas com a confecção daqueles itens e ausência de divulgação do evento.
4.7.	Recorde-se que a proposta da unidade técnica foi a impugnação total das despesas precisamente pelo fato de que "a Ágere não apresentou comprovação do envio dos convites aos participantes, bem como, da distribuição dos 5.000 folhetos produzidos para a divulgação do evento" (peça 92, p. 9, item 84) . O acolhimento parcial da despesa foi uma proposta intermediária do MPTCU, levando-se em conta o total de 38 participantes, em comparação aos cem previstos, o que não impediu o Parquet de aduzir que, "com relação à divulgação por via postal, não houve o envio de qualquer comprovante de que os cartazes e folders tenham sido efetivamente distribuídos pelos Correios" (peça 92, p. 15) .
4.8.	De todo modo, a decisão recorrida, ao contrário do alegado, não considerou "ausente a divulgação do evento", mas sim que tal divulgação foi deficiente, o que se refletiu no fato de o número de participantes ter ficado muito abaixo do esperado. Foi nesse sentido a manifestação do MPTCU à peça 92, p. 15: "a divulgação promovida pela Ágere teria alcançado, em princípio, 26 pessoas, havendo o comparecimento de 50% desse total". E concluiu: "a divulgação do evento não foi adequada, não tendo os responsáveis feito uso apropriado de todos os meios disponíveis para o alcance da meta pretendida" (ibidem) . Também o relator ad quem não afirmou que não houve divulgação do evento, mas que "não há nos autos evidências concretas de que a divulgação do evento se deu a contento, o que é ônus do gestor dos recursos demonstrar, e a mera realização das despesas necessárias para tal, isoladamente, não pode ser entendida como um fim em si mesma" (peça 161, p. 3, item 16) .
4.9.	Ante o exposto, deve-se rejeitar os embargos, ante a inexistência da contradição suscitada.
PROPOSTA DE ENCAMINHAMENTO
5.	Ante o exposto, submete-se o assunto à consideração superior, propondo-se, com fundamento nos artigos 32, inciso II, e 34 da Lei 8.443/1992:
a)  conhecer dos embargos e, no mérito, rejeitá-los;
b)  dar ciência aos embargantes e demais interessados."
	É o relatório.

8.1. Angélica Petian (184593/OAB-SP) e outros, representando Guitty Masrour Milani, Iradj Roberto Eghrari e Ágere - Cooperação Em Advocacy;
8.2. Gilberto de Souza Sá (481/OAB-DF) e outros, representando Elaine Pessanha de Carvalho.

Subprocurador-Geral Lucas Rocha Furtado.

TOMADA DE CONTAS ESPECIAL. CONVÊNIO. INEXECUÇÃO PARCIAL DO OBJETO. CONTAS IRREGULARES. DÉBITO. MULTA. EMBARGOS DE DECLARAÇÃO. REJEIÇÃO. RECURSO DE RECONSIDERAÇÃO. CONHECIMENTO. NEGATIVA DE PROVIMENTO. EMBARGOS DE DECLARAÇÃO. CONHECIMENTO. AUSÊNCIA DE CONTRADIÇÃO. REJEIÇÃO.

TOMADA DE CONTAS ESPECIAL (TCE)

Secretaria de Recursos (SERUR); Secretaria de Controle Externo da Administração do Estado (SecexAdmin).

Inicialmente, registro que atuo nos presentes autos por força do contido no art. 152 do Regimento Interno do TCU (RI/TCU) .
Em exame embargos de declaração opostos por Ágere - Cooperação em Advocacy, Guitty Masrour Milani e Iradj Roberto Eghrari contra o Acórdão 3241/2017-TCU-Segunda Câmara, relatado pelo Ministro José Múcio Monteiro, mediante o qual foi negado provimento ao recurso de reconsideração interposto contra o Acórdão 7959/2014-TCU-Segunda Câmara, relatado pelo Ministro Aroldo Cedraz.
A deliberação embargada foi prolatada nos seguintes termos, verbis:
		"VISTOS, relatados e discutidos estes autos, originalmente de tomada de contas especial, agora em fase de recurso de reconsideração, interposto, em conjunto, por Ágere - Cooperação em Advocacy; Guitty Masrour Milani e Iradj Roberto Eghrari, respectivamente presidente e gerente executivo da entidade, contra o Acórdão 7959/2014-TCU-Segunda Câmara, que julgou irregulares suas contas, imputando-lhes débito e multa em decorrência da inexecução parcial do Convênio 124/2006 (Siafi 575669) , que teve por objeto a realização de seminário inter-religioso para celebrar os 25 (vinte e cinco) anos de promulgação da declaração para eliminação de todas as formas de intolerância e discriminação com base em religião ou crença.
		ACORDAM os Ministros do Tribunal de Contas da União, reunidos em sessão da 2ª Câmara, com fundamento nos arts. 32, inciso I, e 33 da Lei 8.443/1992 e diante das razões expostas pelo Relator, em:
		9.1. conhecer do recurso de reconsideração interposto por Ágere - Cooperação em Advocacy, Guitty Masrour Milani e Iradj Roberto Eghrari para, no mérito, negar-lhe provimento, mantendo inalterados os termos originais da deliberação recorrida;
		9.2. dar ciência deste acórdão, bem como do relatório e voto que o fundamentam, aos recorrentes."
Conforme já salientado, o acórdão ora embargado negou provimento ao recurso de reconsideração que fora interposto contra o Acórdão 7959/2014-TCU-Segunda Câmara (rel. Min. Aroldo Cedraz) , assim proferido, verbis:
		"VISTOS, relatados e discutidos estes autos de Tomada de Contas Especial instaurada pela Secretaria dos Direitos Humanos da Presidência da República (SDH/PR) em desfavor da empresa Ágere - Cooperação em Advocacy e dos Sres Guitty Masrour Milani, Elaine Pessanha de Carvalho e Iradj Roberto Eghrari, respectivamente presidente, gerente administrativa e gerente executivo da referida empresa, em virtude da reprovação da prestação de contas de recursos financeiros repassados mediante o Convênio 124/2006 (Siafi 575669) , que teve por objeto a realização de seminário inter-religioso para celebrar os 25 (vinte e cinco) anos de promulgação da declaração para eliminação de todas as formas de intolerância e discriminação com base em religião ou crença.
		ACORDAM os Ministros do Tribunal de Contas da União, reunidos em Sessão da 2ª Câmara, diante das razões expostas pelo Relator em:
		9.1 considerar revel a Srª Elaine Pessanha de Carvalho (CPF: 929.739.141-91) , nos termos do art. 12, § 3º, da Lei nº 8.443, de 16 de julho de 1992;
		9.2. rejeitar as alegações de defesa apresentadas pela Ágere - Cooperação em Advocacy (CNPJ 05.427.114/0001-36) e pelos Sres Guitty Masrour Milani (CPF 007.918.387-57) , Iradj Roberto Eghrari (CPF 553.100.527-04) ;
		9.3. com fundamento nos arts. 1º, inciso I, 16, inciso III, alínea c, da Lei 8.443/1992 c/c os arts. 19, caput e 23, inciso III, da mesma Lei, e com arts. 1º, inciso I, 209, inciso III, 210, caput e 214, inciso III, do Regimento Interno do TCU, julgar irregulares as contas da empresa Ágere - Cooperação em Advocacy e dos Sres Guitty Masrour Milani, Iradj Roberto Eghrari, e Elaine Pessanha de Carvalho, condenando-os, solidariamente, ao pagamento das quantias a seguir especificadas, fixando-lhes o prazo de 15 (quinze) dias, a contar da notificação, para comprovarem, perante o Tribunal (art. 214, inciso III, alínea a, do Regimento Interno) , o recolhimento das referidas quantias aos cofres do Tesouro Nacional, atualizadas monetariamente e acrescidas dos juros de mora, calculadas a partir das datas discriminadas, até a data dos recolhimentos, na forma prevista na legislação em vigor;
	Valor original
 (R$) 
	Data da
Ocorrência

	980,00
	25/5/2007

	373,05
	30/4/2007

	271,20
	4/6/2007

	1.252,28
	28/5/2007

	237,24
	30/5/2007

	1.061,72
	6/6/2007

	403,54
	6/6/2007

	464,80
	14/5/2007

	100,00
	7/5/2007

	100,00
	9/5/2007

	200,00
	10/5/2007

	6.998,00
	4/5/2007

	350,00
	30/5/2007

	3.189,90
	2/4/2007

	248,00
	29/5/2007

	248,00
	31/5/2007

	2.976,00
	30/5/2007

	2.591,48
	28/5/2007

	1.308,93
	6/6/2007

	859,16
	14/5/2007

	186,00
	7/5/2007

	434,00
	10/5/2007

		9.4. aplicar aos Sres Guitty Masrour Milani, Iradj Roberto Eghrari e Elaine Pessanha de Carvalho, e à empresa Ágere - Cooperação Em Advocacy, individualmente, a multa prevista no art. 57 da Lei 8.443/1992 c/c o art. 267 do Regimento Interno, no valor de R$ 5.000,00 (cinco mil reais) , fixando-lhes o prazo de 15 (quinze) dias, a contar das notificações, para comprovarem, perante o Tribunal (art. 214, inc. III, alínea a, do Regimento Interno) , o recolhimento das citadas quantias aos cofres do Tesouro Nacional, atualizadas monetariamente a partir da data deste Acórdão até o dia dos efetivos recolhimentos, caso pagas fora do prazo estabelecido, na forma da legislação em vigor;
		9.5. autorizar, desde logo, nos termos do art. 28, inciso II, da Lei 8.443/1992, a cobrança judicial das dívidas, caso não atendidas as notificações;
		9.6. encaminhar cópia deste Acórdão, acompanhado do Relatório e do Voto que o fundamentam, ao Procurador-Chefe da Procuradoria da República no Distrito Federal, nos termos do art. 16, § 3º, da Lei nº 8.443, de 16 de julho de 1992, c/c o art. 209, § 7º, do Regimento Interno do TCU, para adoção das providências cabíveis;
		9.7. encerrar o presente processo."
Segundo se depreende dos autos, os responsáveis tiveram suas contas julgadas irregulares por este Tribunal, com imputação de débito e multa, em decorrência da não aprovação das contas do Convênio 124/2006, com vigência no período de 12/12/2006 a 31/05/2007, que tinha por objeto a realização de seminário inter-religioso para celebrar os 25 anos de promulgação da declaração para eliminação de todas as formas de intolerância e discriminação com base em religião ou crença, envolvendo repasses federais de R$ 41.598,00.
O plano de trabalho do ajuste contemplou duas metas principais: i) tradução e impressão de 20.000 exemplares da "Declaração para Eliminação de Todas as Formas de Intolerância e Discriminação com Base em Religião ou Crença", em língua portuguesa - doravante denominado livreto; e ii)  realização de seminário, com participação estimada de cem pessoas e duração de um dia, na cidade de São Paulo, para discutir a liberdade religiosa no Brasil e promover o lançamento do livreto referido no item anterior.
Foram constatadas as seguintes irregularidades na execução do referido convênio:
	a) o livreto deveria conter três textos: (i) a tradução, em português, da "Declaração para Eliminação de Todas as Formas de Intolerância e Discriminação com Base em Religião ou Crença"; (ii) a Declaração Universal dos Direitos Humanos; e (iii) o extrato do artigo 18 do Pacto Internacional dos Direitos Civis e Políticos. Contudo, não só os dois últimos não foram publicados, como também houve a inclusão de um artigo sobre liberdade religiosa que não constava do plano de trabalho;
	b) ausência de distribuição dos livretos editados; e
	c) não atingimento do número previsto de participantes no evento realizado (o plano de trabalho previa 100, mas só compareceram 38) .
Devidamente citados em decorrência das irregularidades acima apontadas, os responsáveis apresentaram suas alegações de defesa (com exceção da Sra. Elaine Pessanha de Carvalho, considerada revel) , as quais foram rejeitadas por esta Corte de Contas.
Ao analisar o feito, não obstante a Unidade Técnica (Secretaria de Controle Externo da Administração do Estado - SecexAdministração) tenha se manifestado pela restituição integral dos valores federais repassados, este Tribunal de Contas alinhou-se à proposta do Ministério Público junto ao TCU, no sentido de que o convênio teria sido parcialmente cumprido, razão pela qual julgou irregulares as contas dos responsáveis, com imputação de débito solidário (em relação às despesas que não foram regularmente demonstradas e em relação às despesas correlacionadas à execução aquém das metas estabelecidas no plano de trabalho do convênio) e aplicação de multas individuais. (cf. Acórdão 7959/2014-TCU-Segunda Câmara) .
Contra tal decisum condenatório, foi interposto recurso de reconsideração, o qual foi conhecido e, no mérito, não provido, nos termos do Acórdão 3241/2017-TCU-Segunda Câmara, ora embargado.
Vale destacar que, conforme consta do relatório condutor do acórdão embargado, a Secretaria de Recursos - Serur manifestou-se pelo provimento parcial daquele recurso, propondo a supressão de parte do débito imputado aos responsáveis, com consequente redução das multas aplicadas, diante das seguintes conclusões apontadas em sua instrução, verbis:
		"7. Das análises anteriores, conclui-se que: 
		a) uma vez que o teor dos livretos não desvirtuou a finalidade a que eles se destinavam e considerando que, em vista da entrega de 75% dos livretos à SDH/PR, seria de excessivo rigor ter-se por não distribuídos os livretos, deve-se suprimir o item do débito relativo à 'confecção dos livretos' (item 5) ;
		b) não se mostra pertinente a glosa de valores adotando-se como critério o número de participantes do evento, em comparação no número estimado no plano de trabalho, porquanto tal critério não é aplicável a itens como 'produção de folders, cartazes e banner', 'reprodução em CD-ROM' e 'filmagem e produção de vídeo' (item 6) ; 
		c) considerando que a multa aplicada é decorrente do débito e que há débito remanescente, subsiste razão para a multa, embora em menor valor, tendo em vista a proposta de redução do débito (item 7) . 
		7.1. Assim, reitera-se a proposta de dar provimento parcial ao recurso, de modo a suprimir os itens do débito correspondentes à tradução e à confecção dos livretos, bem como os itens relativos à realização do seminário que, embora comprovados, foram aceitos apenas no percentual de 62%.
O Ministério Público junto ao TCU, contudo, discordou das conclusões da Serur, propugnando pela negativa de provimento das razões recursais, com base nos seguintes argumentos, também reproduzidos no relatório condutor do acórdão ora embargado, verbis:
		" (...) A unidade técnica sustenta que, embora os livretos produzidos não se coadunaram com o conteúdo previsto no projeto, entende de excessivo rigor ter os livretos por não produzidos, por considerar que o conteúdo não desvirtuou sua finalidade. 
		Com as vênias de praxe, tenho entendimento divergente da Serur. Conforme já manifestei em outras oportunidades, entendo que houve afronta à cláusula do termo de convênio que, expressamente, exigia a prévia autorização da SDH/PR para alteração do plano de trabalho e, por conseguinte, publicou-se material que não contou com a anuência do órgão repassador. 
		Restou apurado que dois dos três textos previstos no plano de trabalho não foram incluídos na publicação, havendo a inserção de artigo sem prévia autorização do órgão concedente, contrariando a disposição contida no Parágrafo único da Cláusula Primeira do termo do convênio (...) 
		Portanto, não tendo a confecção do livreto observado o conteúdo requerido no projeto, nem sido comprovada a efetiva distribuição do material (seja ao público alvo, seja à SDH) , não há, a meu ver, como considerar cumprida a meta, motivo pelo qual me posiciono pela manutenção da glosa dos valores pertinentes à confecção dos livretos, no montante de R$ 6.998,00, mais a tradução, no valor de R$ 350,00 (peça 3, pp. 110, 114 e 192, e peça 6, pp. 41-45, 69-73 e 199-203) , pagos, respectivamente, em 4/5/2007 e 30/5/2007.
		(...) 
		Dessa forma, reforço que a Ágere e seus dirigentes concorreram diretamente para o insucesso do evento, não sendo possível considerar cumprida a Meta (ii) apenas pelo fato de o seminário ter ocorrido e tendo em vista que o evento comportaria 100 participantes. Tal raciocínio seria válido apenas se demonstrado o empenho e o comprometimento dos organizadores em sua divulgação, o que não se verificou no caso.
		Demais disso, conforme destaquei no meu parecer anterior, o simples fato de o evento ter ocorrido foi levado em conta pelo Tribunal, quando, divergindo da proposta da unidade instrutora, a qual manifestou pelo não atendimento da meta (ii) e imputação do débito pelo valor total previsto para o evento, e aquiescendo à minha manifestação, deliberou por considerar a meta como parcialmente cumprida, reduzindo o valor do débito apurado referente a esse item em 38%."
No voto condutor do acórdão ora embargado, após ter sido feito breve relato acerca dos fatos, do posicionamento da Serur e do Parquet de Contas, o Ministro José Múcio Monteiro, à época Relator do feito, filiou-se à manifestação deste último, nos seguintes termos, com os meus destaques, verbis:
		"11. Afilio-me à manifestação do MPTCU pelos motivos que passo a expor.
		12. No que tange à impugnação das despesas relacionadas aos livretos, observo que a ação avençada contemplava não só a confecção, mas, também, sua distribuição. Nos autos não há qualquer comprovação de que os livretos tenham sido efetivamente distribuídos, seja ao público alvo, conforme descrito no plano de trabalho, seja à Secretaria de Direitos Humanos, a teor da manifestação da unidade instrutiva, no excerto abaixo reproduzido:
		" (...) os responsáveis não lograram demonstrar a distribuição dos livretos ao público alvo, tal como previsto no plano de trabalho, nem a entrega de 10% do material à SDH. 
		Observo que o suposto recibo de entrega dos 15.000 livretos àquela secretaria não tem qualquer autenticação ou protocolo de recebimento pela SDH, que pode ser verificado, por exemplo, no pleito inicial (peça 2, p. 4) e na prestação de contas (peça 3, p. 4) . Em razão disso, entendo que não pode ser considerado documento válido a comprovar o fornecimento das publicações ao órgão concedente. Inclusive, foi investigado o eventual recebimento desse produto pela SDH/PR (peça 4, p. 46) , sem que fosse localizado no depósito daquele órgão uma única unidade do livreto (peça 4, p. 48) . 
		Com relação às 5.000 unidades restantes, que teriam sido distribuídas no evento ou enviadas a pedido a entidades interessadas, os responsáveis não apresentaram prova concreta do ocorrido. 
		Houve a entrega, apenas, de cópia de e-mail datado de 8/5/2007 (peça 3, p. 350) , enviado por Swami Krsnapriyananda Saraswati (Olavo Desimon) , da entidade IGS-Brasil, que teria comparecido ao evento (peça 5, p. 113) , solicitando o envio de '100 de cada um do material mencionado no seu e-mail', sem qualquer especificação ou detalhamento da demanda."
		13. Nesse diapasão, além de a distribuição não ter sido comprovada, o que, por si só, já inviabilizaria o atingimento da finalidade da despesa, porque de nada adiantaria fabricar os livretos se não se obtivesse êxito na sua divulgação, importa, ainda, consignar que o próprio conteúdo do livreto divergiu do avençado, sem que houvesse manifestação do concedente nesse sentido. 
		14. Diante desses motivos, considerando que as razões recursais não tiveram o condão de alterar a compreensão dos fatos, não há como não impugnar as despesas referentes à reprodução dos livretos, entendimento que se adere ao posicionamento exarado pelo MPTCU, nos seguintes termos:
		"Portanto, não tendo a confecção do livreto observado o conteúdo requerido no projeto, nem sido comprovada a efetiva distribuição do material (seja ao público alvo, seja à SDH) , não há, a meu ver, como considerar cumprida a meta, motivo pelo qual me posiciono pela manutenção da glosa dos valores pertinentes à confecção dos livretos, no montante de R$ 6.998,00, mais a tradução, no valor de R$ 350,00 (peça 3, pp. 110, 114 e 192, e peça 6, pp. 41-45, 69-73 e 199-203) , pagos, respectivamente, em 4/5/2007 e 30/5/2007."
		15. Já no que tange à meta de realização do seminário, a Serur propugnou pela impertinência da adoção do percentual de 38% como índice de execução, a partir do seguinte raciocínio:
		"Tal critério, contudo, conforme já sustentado no parecer precedente, não condiz com a natureza de diversos itens da meta à qual se pretende aplicar tal percentual, porquanto não se afigura pertinente a aplicação do aludido percentual a itens como 'produção de folders, cartazes e banner', 'reprodução em CD-ROM' e 'filmagem e produção de vídeo'. Tais itens foram atendidos ou não. Ademais, e a rigor, tal critério não se sustenta ainda pelo fato de que, se ao evento tivessem comparecido 101 pessoas, nem por isso se haveria de considerar a meta cumprida em 101%."
		16. Contudo, com as vênias de costume, entendo que tal argumentação não merece prosperar, na medida em que não há nos autos evidências concretas de que a divulgação do evento se deu a contento, o que é ônus do gestor dos recursos demonstrar, e a mera realização das despesas necessárias para tal, isoladamente, não pode ser entendida como um fim em si mesma. Novamente, cumpre destacar que seria inócuo incorrer nos custos de realização do seminário sem a atração do público-alvo, comprometendo-se a finalidade última do projeto, que é a propagação das ideias.
		17. Nessa senda, é importante destacar que a responsabilização dos envolvidos não decorre do não comparecimento imotivado de 62% dos participantes, mas, sim, em razão de não ter sido comprovada a necessária divulgação. Ora, se por um lado entende-se de excessivo rigor imputar débito no valor total contratado, uma vez que, de fato, houve a realização do evento, ainda que em quórum bastante inferior, denotando deficiência na divulgação, por outro não há como considerar o atendimento pleno à finalidade almejada.
		18. Caminhando nesses dois extremos, com uma posição bastante arrazoada, exsurge a proposta do parquet, no sentido de aprovar as despesas incorridas para a realização do evento em percentual resultante da divisão do número de participantes efetivos (38) pelo quórum esperado (100) , isto é, 38%. 
		19. Nesse ponto, urge comentar que se trata de postura conservadora, em que se propõe correlacionar o atingimento da finalidade ao quórum efetivo de participação, frise-se mais uma vez, por não ter sido comprovada a correta divulgação do evento. Segundo essa premissa, pouco importa o fato de as despesas serem ou não variáveis com o número de participantes, argumento utilizado pela Serur para dar provimento ao recurso, propondo elidir parcialmente o débito e a multa.
		20. Deduzidas e repelidas as argumentações que militam a favor do acatamento das razões recursais, em linha de concordância com o MPTCU, entendo que não deve ser provido o recurso, mantendo-se, in totum, os termos da deliberação originária." (grifou-se) 
Realizado esse relato, passo ao exame do feito.
Quanto à admissibilidade dos presentes embargos de declaração, corroboro a conclusão das instruções elaboradas no âmbito da Serur (peças 188 e 189) , no sentido de conhecer dos declaratórios, uma vez que atendem aos requisitos de admissibilidade, previstos nos artigos 32, inciso II, e 34 da Lei 8.443/1992.
Em relação ao mérito, acompanho os posicionamentos uniformes proferidos pela Serur (peças 190 e 191) , cujos fundamentos, integralmente transcritos no relatório antecedente, incorporo às minhas razões de decidir, sem prejuízo de tecer os seguintes comentários e acréscimos.
Os embargantes alegam haver contradição entre os fundamentos e a decisão proferida no acórdão embargado, "especialmente no que tange à não comprovação de divulgação do seminário, meta 2, do Convênio 124/2006".  Nesse sentido, no essencial, aduzem que:
não obstante o Ministro-Relator tenha considerado que os embargantes não obtiveram êxito na divulgação do aludido seminário, "no item 9 do voto desse DD. Relator, houve por admitir a comprovação da divulgação, mediante a 'produção de folders, cartazes e banner', 'reprodução em CD-ROM' e 'filmagem e produção de vídeo'.  Dessa forma, haveria "nos autos evidências concretas relativas à divulgação do evento";
os itens 6 e 9 do voto condutor do acórdão embargado devem ser reapreciados, "a fim de esclarecer a contradição entre os fundamentos e a decisão proferida, até mesmo porque expressamente reconhecida a divulgação mediante folders e banners";
"constata-se uma contradição entre a decisão proferida e as razões de decidir, pois o Tribunal entendeu por rejeitar as alegações dos Embargantes no pedido de reconsideração, por considerar ausente divulgação do evento, mas, por outro lado, reconhece a existência de meios para tal finalidade"; e
deve o acórdão ser "esclarecido, no sentido de aclarar se há ou não previsão no Plano de trabalho, taxativamente, quantos aos meios que deveriam ser adotados para fins de divulgação do evento".
De fato, inexiste qualquer contradição no acórdão ora embargado (Acórdão 3241/2017-TCU-Segunda Câmara) . Conforme se depreende da leitura de seu voto condutor, os fundamentos lá constantes são plenamente coerentes com a conclusão deliberada, isto é, pela negativa de provimento do recurso de reconsideração interposto, com a mantença integral do acórdão condenatório (Acórdão 7959/2014-TCU-Segunda Câmara) .
Cabe salientar que, ao contrário do alegado nos embargos, no voto condutor proferido em momento algum se admitiu a comprovação da divulgação do seminário, como também não se considerou inexistente tal divulgação.
O que restou asseverado no voto condutor ora debatido, cujo excerto encontra-se acima transcrito, foi que "não há nos autos evidências concretas de que a divulgação do evento se deu a contento" e que "a mera realização das despesas necessárias para tal, isoladamente, não pode ser entendida como um fim em si mesma".  Assim, considerando que a referida meta (realização do seminário) apenas teria sido parcialmente cumprida (diante do comparecimento de 38 participantes, quanto o plano de trabalho previa 100) , "denotando deficiência na divulgação", ratificou-se o entendimento proferido no acórdão condenatório, no sentido de "correlacionar o atingimento da finalidade ao quórum efetivo de participação", pouco importando "o fato de as despesas serem ou não variáveis com o número de participantes", razão pela qual foram imputados aos responsáveis, dentre outros, débitos correspondentes a 62% das despesas referentes à "produção de folders, cartazes e banner", "reprodução em CD-ROM" e "filmagem e produção de vídeo".
Referida postura, inclusive, foi destacada como conservadora no voto proferido, eis que a Unidade Técnica instrutora original do feito (SecexAdministração) manifestou-se pela devolução integral dos recursos (cf. instrução colacionada no relatório condutor do Acórdão 7959/2014-TCU-Segunda Câmara) .
Convém, ainda, esclarecer que inexiste qualquer contradição nos itens 6 e 9 do voto condutor do acórdão ora embargado.  Nos aludidos parágrafos, o Ministro José Múcio Monteiro, à época Relator do feito, apenas expõe os posicionamentos do Ministério Público junto ao TCU (quando de sua primeira análise, antes de proferido o acórdão condenatório) e da Serur (quando da análise das razões recursais) , respectivamente.  Tais posicionamentos, realmente, se mostraram divergentes, haja vista que, conforme já dito acima, enquanto a Serur se manifestou pelo provimento parcial do recurso de reconsideração, propondo a supressão de parte do débito imputado aos responsáveis, com consequente redução das multas aplicadas, o Parquet especializado ratificou a sua manifestação originária, pugnando pelo não provimento do recurso.
Ocorre que o voto condutor em destaque foi claro no sentido de acolher o entendimento do Ministério Público junto ao TCU, refutando a tese propugnada pela Serur acerca da impertinência da adoção do percentual de 38% com índice de execução da meta proposta no plano de trabalho da avença (vide itens 11 a 20, acima reproduzidos) . Repita-se, no voto condutor do acórdão embargado, encontram-se bem elucidadas as formas pelas quais foram imputados os débitos aos responsáveis, que se dividem entre aqueles cujas despesas não foram regularmente demonstradas e aqueles cujas despesas estão correlacionadas à execução aquém das metas estabelecidas no plano de trabalho do convênio.
Finalmente, no que se refere ao questionamento dos embargantes quanto "aos meios que deveriam ser adotados para fins de divulgação do evento", penso que tal questão encontra-se bem tratada no voto condutor do acórdão embargado, ao asseverar que "a mera realização das despesas necessárias para tal, isoladamente, não pode ser entendida como um fim em si mesma".  Consoante bem asseverado naquela oportunidade, "seria inócuo incorrer nos custos de realização do seminário sem a atração do público-alvo, comprometendo-se a finalidade última do projeto, que é a propagação das ideias".
Percebe-se, pois, que os fundamentos do acórdão ora embargado centram-se na execução propriamente dita do objeto conveniado, sendo que os meios para o seu atingimento não podem ser considerados como um fim em si mesmos.  A esse respeito, conforme bem esclarecido no voto condutor do acórdão embargado, resta evidenciado nos autos o não atingimento da meta proposta, fato esse que denota a deficiência nos meios adotados para a sua consecução.  Justamente em razão dessa premissa, repita-se, o critério adotado por esta Corte de Contas na imputação dos débitos referentes às despesas incorridas para a realização do seminário, como, por exemplo, a "produção de folders, cartazes e banner", "reprodução em CD-ROM" e "filmagem e produção de vídeo", foi o de "correlacionar o atingimento da finalidade ao quórum efetivo de participação", pouco importando "o fato de as despesas serem ou não variáveis com o número de participantes".
	Diante do exposto, alinhando-me ao posicionamento uniforme da Unidade Técnica, VOTO por que seja adotado o Acórdão que ora submeto a este Colegiado.
TCU, Sala das Sessões Ministro Luciano Brandão Alves de Souza, em 27 de agosto de 2019.
RAIMUNDO CARREIRO 
Relator